臺灣高等法院臺中分院民事判決　　　　　94年度上易字第49號
上　訴　人　午○○○
　　　　　　辛○○
　　　　　　壬○○
　　　　　　寅○○
　　　　　　丁○○(陳柱之承受訴訟人)
　　　　　　戊○○(陳柱之承受訴訟人)
上八人共同
訴訟代理人　林根煌律師
上　訴　人　己○○
訴訟代理人　丙　○
上　訴　人　癸○○
　　　　　　子○○
　　　　　　庚○○
　　　　　　卯○○
上　一　人
訴訟代理人　未○○
上　訴　人　辰○○
訴訟代理人　溫文昌律師
複　代理人　陳清華律師
上　訴　人　丑○○
訴訟代理人　乙○○
上　訴　人　巳○○
被　上訴人　甲○○
上列當事人間請求分割共有物事件，上訴人對於民國93年11月8日
台灣台中地方法院91年度訴字第3708號第一審判決提起上訴，本
院於94年11月1日言詞辯論終結，茲判決如下：
    主  文
原判決關於分割方法部分廢棄。
兩造共有座落台中縣沙鹿鎮○○○段埔子小段183-1地號土地面
積0.0688公頃、同小段183-3地號土地面積0.0943公頃、同小段1
83-5地號土地面積0.2713公頃及同小段183-7地號土地面積0.152
5公頃應予合併分割如附圖甲案所示甲１部分0.1143公頃、甲２
部分0.0452公頃分歸上訴人辰○○取得，乙１部分0.0382公頃、
乙２部分0.1087頃分歸上訴人午○○○、丁○○、戊○○、辛○
○、壬○○、寅○○按原應有部分比例保持共有，丙部分0.03
12公頃分歸上訴人丑○○取得，丁部分0.098公頃分歸上訴人己
○○取得，戊部分0.0033公頃分歸上訴人庚○○取得，己部分0.
0033公頃分歸上訴人癸○○取得，庚部分0.0691公頃分歸上訴人
卯○○取得，辛部分0.0007公頃，壬部分0.909公公頃及183-1地
號土地0.0688公頃分歸上訴人陳棟樑及被上訴人甲○○按原應有
部分保持共有，癸部分0.0034公頃分歸上訴人子○○取得。
上訴人辰○○、陳棟樑、被上訴人甲○○應各補償上訴人午○○
○、陳柱即丁○○、戊○○及壬○○、辛○○、寅○○、己○○
、癸○○、庚○○、卯○○、丑○○如附表(二)所示之金額；上訴
人午○○○、陳柱即丁○○、戊○○及壬○○、辛○○、寅○○
、己○○、癸○○、庚○○、卯○○、丑○○應各補償上訴人辰
○○、陳棟樑、甲○○如附表(三)所示之金額。
第一、二審訴訟費用由兩造按附表一所示之比例負擔。
    事實及理由
一、查本案於訴訟繫屬期間，共有人之一即上訴人陳柱已於94年
    3 月7日死亡，關於分割土地部分，由其子丁○○、戊○○
    人繼承，並辦理繼承登記在案，此有其提出之戶籍謄本土地
    登記簿謄本在卷可憑，茲據丁○○、戊○○二人聲明承受本
    件訴訟，應予准許。又分割共有物訴訟，其為訴訟標的之法
    律關係，對於共同訴訟之各人必須合一確定，上訴人午○○
    ○、辛○○、壬○○、寅○○、陳柱五人提起上訴，依民事
    訴訟法第56條第1項第1款規定，其效力及於其餘同造之共同
    訴訟人，爰併列其餘原審被告己○○、癸○○、子○○、庚
    ○○、卯○○、辰○○、丑○○、陳棟樑等同造之共同訴訟
    人（包括承受訴訟人在內）為上訴人；又上訴人己○○、癸
    ○○、子○○、庚○○、卯○○、丑○○、陳棟樑等人經合
    法通知，均未於最後言詞辯論期日到場，核無民事訴訟法第
    386條各款所列情形之一，爰依被上訴人之聲請，由其一造
    辯論而為判決。均合先敘明。
二、被上訴人主張：伊所有坐落台中縣沙鹿鎮○○○段埔子小段
    183-1、183-3、183-5、183-7等地號四筆土地，為兩造所共
    有，各應有部分如附表(一)所示，無不能分割之情形，亦無不
    分割之約定，前經伊洽請被上訴人協議分割，惟因人多且散
    居各地無法達成協議分割。又系爭4筆土地均自同段183地號
    土地分割出來，且共有人相同，為避免土地細分，以合併分
    割為宜。而系爭183-3、之5、之7地號土地經台中縣清水地
    政事務所檢測圖、簿面積超出容許公差範圍，應依內政部訂
    頒之辦理複丈興建物測量補充規定第二點規定，依地籍圖辦
    理更正。爰依法提起本訴，並求為(一)兩造共有坐落台中縣沙
    鹿鎮○○○段埔子小段183-3地號土地面積0.0992公頃應辦
    理更正為0.0943公頃、同小段183-5地號土地面積0.2784公
    頃應辦理更正為0.2713公頃、同小段183-7地號土地面積0.1
    609公頃應辦理更正為0.1525公頃。(二)兩造共有坐落台中縣
    沙鹿鎮○○○段埔子小段183-1、183-3、183-5、183-7等地
    號土地應予合併分割。如附圖甲案所示183-7地號土地甲１
    部分0.1143平方公尺、183-5地號土地甲２部分0.0452公頃
    分歸上訴人辰○○，183-7地號乙１部分0.0382公頃、183-5
    地號乙２部分0.108787公頃分歸上訴人辛○○、午○○○、
    陳柱、壬○○、寅○○按其應有部分保持共有，183-5地號
    丙部分0.0312公頃分歸上訴人丑○○，183-5地號丁部分0.0
    098公頃分歸上訴人己○○，183-5地號戊部分0.0033公頃分
    歸上訴人庚○○，183-5地號己部分0.0033公頃分歸上訴人
    癸○○，183-5地號庚部分0.0691公頃分歸上訴人卯○○，
    183-5地號辛部分0.0007公頃、183-1地號壬部分0.0688公頃
    、183-3地號0.0909公頃分歸被上訴人甲○○、上訴人陳棟
    樑按其應有部分保持共有，183-3地號癸部分0.0034公頃分
    歸上訴人子○○。(三)上訴人午○○○、辛○○、陳柱、壬○
    ○、寅○○給付上訴人辰○○新台幣（下同）24,242元，上
    訴人丑○○應給付上訴人辰○○36,363元，上訴人卯○○應
    給付上訴人辰○○72,727元，上訴人甲○○、上訴人陳棟樑
    應給付上訴人96,968元之判決（(一)部分為原審判決駁回，未
    據聲明不服，已確定）。
三、上訴人等均同意分割，上訴人午○○○、辛○○、壬○○、
    寅○○、丁○○、戊○○、己○○、丑○○、陳棟樑等人均
    同意依被上訴人所主張之甲案方式為分割，並同意依鑑價方
    式相互補償。上訴人辰○○則主張應按附圖乙案方式為分割
    。上訴人癸○○、子○○、庚○○等人未主張具體之分割方
    案。
四、原審依附圖乙案為分割，諭知：(一)兩造共有座落台中縣沙鹿
    鎮○○○段埔子小段183-1、183-3、183-5、183-7地號土地
    如附圖乙案所示甲１部分面積0.1525公頃及甲2部分面積0.0
    070公頃分歸辰○○取得，乙部分面積0.1469公頃分歸辛○
    ○、壬○○、陳柱、寅○○、午○○○按原應有部分比例保
    持共有；丙部分面積0.0312公頃分歸丑○○取得；丁部分面
    積0. 0098公頃分歸己○○取得；戊部分面積0.0033公頃分
    歸庚○○取得；己部分面積0.0033公頃分歸癸○○取得；庚
    部分面積0.0691公頃分歸卯○○取得；辛部分面積0.0007公
    頃、壬部分面積0.0909公頃及183之1地號土地面積0.0688公
    頃分歸陳棟樑及被上訴人按原應有部分保持共有；癸部分面
    積0.00 34公頃分歸子○○取得。(二)辛○○、壬○○、陳柱
    、寅○○、午○○○應給付辰○○24,242元；丑○○應給付
    辰○○36,363元；卯○○應給付辰○○72,726元；陳棟樑與
    被上訴人應給付辰○○96,968元。(三)被上訴人其餘之訴駁回
    。上訴人午○○○等六人對於上開判決分割方法部分聲明不
    服，提起上訴，聲明求為判決如主文之所示，上訴人辰○○
    仍主張依附圖乙案為分割，請求駁回其上訴，其餘上訴人及
    被上訴人之主張情形如上列所示。
五、查被上訴人主張前揭四筆土地為兩造所共有，各共有人應有
    部分如附表(一)所示，上訴人子○○於訴訟中將其應有部分轉
    讓予上訴人陳棟樑，並已辦理移轉登記，而兩造並無不分割
    之約定等情，為上訴人所不爭執，復據土地登記謄本為證，
    應堪信為真正。按民法第823條規定各共有人，得隨時請求
    分割共有物。但因物之使用目的不能分割或契約訂有不分割
    之期限者，不在此限。而同法第824條第2項規定共有人就分
    割之分法，不能協議決定者，得聲請法院酌定分割方法分配
    之。而查，系爭183-5地號土地上有上訴人午○○○之子陳
    萬六及午○○○之夫即陳柱、辛○○、壬○○之父、上訴人
    寅○○之公公陳淑也之墳墓，而183-5、183-7地號土地現有
    上訴人辛○○、陳棟樑種植竹林，上訴人辛○○種植面積較
    大，另上訴人陳棟樑亦在183-3地號土地飼養雞、鵝，上訴
    人丑○○亦在該地種植數棵果樹，又183-1地號土地上有上
    訴人陳棟樑之磚造建物及鐵架、鐵皮屋等情，業據原審法院
    會同台中縣清水地政事務所派員勘驗施測明確，亦製有勘驗
    筆錄及複丈成果圖可稽，依其使用現況並無不能分割之情形
    ，又無不分割之約定，已如前述，而兩造就分割方法無法達
    成協議，共有人自得訴請分割。再者，查系爭四筆土地均係
    分割自同段183地號土地，共有人均相同，且各共有人就系
    爭四筆土地之應有部分大致相同，足認渠等係基於一個共有
    關係而共有該四筆土地，為避免土地細分，自得予以合併分
    割。基上，被上訴人請求判決合併分割系爭四筆土地，為有
    理由，應予准許。
六、次查系爭四筆土地，除183-1地號土地登記簿面積與地籍圖
    面積相符外，183-3地號土地地籍圖面積為0.0943公頃，登
    記簿面積為0.0992公頃，183-5地號土地地籍圖面積為0.271
    3公頃，登記簿面積為0.2784公頃，183-7地號土地地籍圖面
    積為0.1525公頃，登記簿面積為0.1609公頃，上揭地號土地
    圖、簿面積其差數已超出容許範圍，應以地籍圖面積為準，
    此有台中縣清水地政事務所複丈成果圖在卷可稽。又按共有
    物分割之方法，應由法院斟酌共有物之性質、經濟效用及全
    體共有人之利益等公平決定之，不受任何共有人主張之拘束
    。本件被上訴人主張依附圖所示甲案分割系爭土地，並為多
    數上訴人所同意。而上訴人辰○○則主張依附圖所示乙案分
    割系爭土地。是本院依共有人使用現況、共有物之性質、經
    濟效用及共有人之利益等綜合比較分析採取何者分割為宜。
    茲分別判斷於下：(一)依前所述，上訴人陳棟樑之磚造建物及
    鐵架鐵皮屋坐落於183-1地號土地上，並於183-3地號土地上
    飼養雞、鵝，為避免其將來拆屋之損害，自以183-1土地優
    先分配予上訴人陳棟樑，而被上訴人與上訴人陳棟樑係夫妻
    ，且均表示願意分割在一起繼續保持共有，而如附圖所示甲
    、乙案均將181-1地號及183-3地號土地壬部分、185-5地號
    土地辛部分分配予上訴人陳棟樑及被上訴人，其面積適足相
    當渠等應分得之面積。(二)而上訴人子○○之應有部分既已轉
    讓與上訴人陳棟樑，自宜將其應分得部分分配於上訴人陳棟
    樑與被上訴人共同分得之部分相鄰位置，上訴人陳棟樑亦表
    示願將其應有部分面積分割於上訴人陳棟樑分得部分之旁邊
    ，故無論甲案或乙案將上訴人子○○應分得之部分分配於18
    3-3地號土地之癸部分，如此將可使癸部分與上訴人子○○
    及被上訴人分得之壬部分合併使用，促進該地之經濟效用及
    價值。另無論甲案或乙案均將183-5地號土地庚部分分配予
    上訴人卯○○，己部分分配予上訴人癸○○，戊部分分配予
    上訴人庚○○，丁部分分配予上訴人己○○，丙部分分配予
    上訴人丑○○均慮及各該上訴人應有部分面積小，且如此分
    配，各部分非僅得面臨公路，無通行問題，各分得部分將來
    亦得合併使用，勢必能增進其土地之經濟效用及價值。(三)18
    3-5地號土地上有上訴人午○○○之子陳萬六及午○○○之
    夫即陳柱、辛○○、壬○○之父陳淑也之兩座墳墓，而上訴
    人辛○○、陳柱、壬○○與上訴人寅○○之夫陳銅為兄弟，
    而上訴人午○○○為渠等之母，且上訴人辛○○、壬○○、
    陳柱、寅○○、午○○○均同意分割在一起並繼續保持共有
    ，為避免其一遷移祖墳之繁文縟節及勞累，自以183-5地號
    土地上二座墳墓坐落位置優先考慮分予辛○○、壬○○、陳
    柱、寅○○、午○○○為宜，而甲案及乙案之分割方式均就
    此部分為相同之處置。(四)甲案與乙案相異處，即甲案將18
    3-5地號土地乙２部分及183-7地號土地乙１部分分配予上訴
    人辛○○、陳柱、壬○○、寅○○及午○○○等人，183- 5
    地號土地甲２及183-7地號土地甲１部分分配予上訴人辰○
    ○。而乙案將183-5地號土地乙部分分配予上訴人辛○○、
    壬○○、陳柱、寅○○、午○○○，183-5地號土地甲２及
    183-5地號土地甲１部分分配予上訴人辰○○。查系爭四筆
    土地分處主要15米正義路兩側，屬都市重劃區○○○○道路
    均已闢建完成，惟正義路兩側縱深甚大，面臨正義路部分之
    價值最高，餘10米、5米巷道漸次，裡地則價值最低，其價
    值相差每坪在13,000元以上，此據本院囑託華聲企業發展鑑
    定顧問有限公司鑑定在案，有鑑定報告書在卷可稽。而乙案
    主要將上訴人辰○○分配在15米正義路兩側之正義路線區，
    上訴人午○○○等六人則全數集中在183-3號土地內，面臨
    15 米正義路之寬度則甚少，顯失公平原則，如依甲案方法
    分配，則上訴人辰○○可分得面臨15米正義路部分之寬度為
    甲１部分約30公尺，甲２部分約10公尺，合計在40公尺以上
    ，上訴人午○○○等6人可分得面臨15米道路部分則有乙１
    部分約10公尺，乙２部分約16公尺，二者合計26公尺，自較
    公平。加以其中183-5及183-7地號土地內乃由上訴人辛○○
    種有竹林，生產竹筍出售，而於183-7地號土地北側即同段
    183-8地號保護區內建有抽水機房，以供竹林灌溉之用，又
    該水管必經183-7地號土地始能灌溉183-5地號土地上之竹林
    ，此經本院受命法官到場勘驗屬實，製有勘驗筆錄可稽，而
    依乙案方法為分割，上開183-7地號土地上之竹林必須全毀
    ，183 -5地號土地上之竹林亦無從灌溉，均不適當。如採甲
    案，則同時可保留該竹林及其灌溉設備，自較妥當。而採甲
    案，上述之墳墓亦在上訴人午○○○等所分得土地之內，渠
    等又表示日後必予遷移，對於上訴人辰○○所分得之甲２部
    分之利用價值無損。是綜上分析比較，本件分割自以採取甲
    案為宜。
七、按法院以原物為分配時，如共有人中有不能按其應有部分受
    分配者，得以金錢補償之，為民法第824條第3項所明定。又
    法院裁判分割共有物，如依原物數量按應有部分之比例分配
    ，價值顯不相當者，自應依其價值按應有部分之比例定其分
    配，方屬公平（最高法院72年台上字第829號判決參照）。
    查本件土地因依上述使用現況，共有物性質經濟效用及共有
    人之利益等因素，於更正面積後，無論甲、乙案，均有分配
    之面積部分增減之情形（如附圖各案之說明所示），且其因
    面臨15米、10米、5米及裡地之價值亦各異，依上開說明，
    自應以金錢相互補償。補償金額，經囑華聲鑑定公司鑑價結
    果，各共有人依附圖甲案分得之土地價值與應有部分之價值
    增減額如所附「各共有人增減分析表」所示，爰依以計算各
    共有人應相互補償之金額如附表(二)、(三)所示。
八、依上所述，本院認本件依附圖甲案分割及附表(二)、(三)為補償
    為適當。原判決未為土地鑑價，逕採附圖乙案分割，而只就
    土地面積之增減部分為相補償之計算，殊欠妥當。上訴意旨
    指其分割方法為不當，非無理由，爰予廢棄改判如上。
九、據上論結，本件上訴為有理由，依民事訴訟法第463條、385
    條第一項前段、第78條、第85條第一項、第81條，判決如主
    文。
中　　華　　民　　國　　94　　年　　11　　月　　18　　日
                    民事第五庭審判長法　官  陳滿賢
                                    法　官  古金男
                                    法　官  朱  樑
以上正本係照原本作成。
兩造均不得上訴。
                                    書記官  陳俞豪
中　　華　　民　　國　　94　　年　　11　　月　　18　　日
                                        　　　　　　　Ｂ
附表(一)
┌────┬───────┬───────┬───────┬───────┐
│姓    名│一八三之一地號│一八三之三地號│一八三之五地號│一八三之七地號│
├────┼───────┼───────┼───────┼───────┤
│己 ○ ○│     3/180    │    3/180     │    3/180     │    3/180     │
├────┼───────┼───────┼───────┼───────┤
│癸 ○ ○│     1/180    │    1/180     │    1/180     │    1/180     │
├────┼───────┼───────┼───────┼───────┤
│庚 ○ ○│     1/180    │    1/180     │    1/180     │    1/180     │
├────┼───────┼───────┼───────┼───────┤
│卯 ○ ○│    21/180    │   21/180     │   21/180     │   21/180     │
├────┼───────┼───────┼───────┼───────┤
│辰 ○ ○│    11/40     │    11/40     │    11/40     │    11/40     │
├────┼───────┼───────┼───────┼───────┤
│丑 ○ ○│     2/40     │     2/40     │    2/40      │     2/40     │
├────┼───────┼───────┼───────┼───────┤
│陳 棟 樑│    37/160    │    37/160    │    37/160    │    37/160    │
├────┼───────┼───────┼───────┼───────┤
│陳    柱│（丁○○戊○○│（丁○○戊○○│（丁○○戊○○│（丁○○戊○○│
│        │各1/40）1/20  │各5/240）1/24 │各5/240）1/24 │各1/40）1/20  │
├────┼───────┼───────┼───────┼───────┤
│辛 ○ ○│     1/20     │     1/24     │    1/24      │    1/20      │
├────┼───────┼───────┼───────┼───────┤
│壬 ○ ○│     1/20     │     1/24     │    1/24      │    1/20      │
├────┼───────┼───────┼───────┼───────┤
│寅 ○ ○│     1/20     │     1/24     │    1/24      │    1/20      │
├────┼───────┼───────┼───────┼───────┤
│午○○○│     1/20     │     1/12     │    1/12      │    1/20      │
├────┼───────┼───────┼───────┼───────┤
│甲 ○ ○│    7/160     │    7/160     │    7/160     │    7/160     │
├────┼───────┼───────┼───────┼───────┤
│子 ○ ○│    1/180     │    1/180     │    1/180     │    1/180     │
└────┴───────┴───────┴───────┴───────┘
